【裁判字號】    99,訴,74
【裁判日期】    991104
【裁判案由】    分割共有物
【裁判全文】
臺灣宜蘭地方法院民事判決                99年度訴字第74號
原      告  乙○○
訴訟代理人  甲○○○
被      告  庚○○
            己○○
            戊○○○
訴訟代理人  丙○○
            丁○○
上列當事人間分割共有物事件，本院於99年10月19日言詞辯論終
結，判決如下：
    主      文
兩造共有坐落宜蘭縣羅東鎮○○○段第六００地號、地目田、面
積四五三．四一平方公尺之土地，應將如附圖丙案所示編號Ａ部
分面積八二．二五平方公尺，分歸原告所有；編號Ｃ部分面積一
三一．五四平方公尺，分歸被告庚○○所有；編號Ｂ部分面積一
一七．五五平方公尺及編號Ｂ１部分面積一五．０一平方公尺，
分歸被告己○○所有；編號Ｄ部分面積一０七．０六平方公尺，
分歸被告戊○○○所有。
訴訟費用由原告負擔新台幣柒仟參佰元，其餘由原告負擔一三三
四分之二四二；被告庚○○負擔一三三四分之三八七；被告己○○負擔一三三四分之三九０；被告戊○○○負擔一三三四分之三
一五。
    事實及理由
一、原告起訴主張：坐落宜蘭縣羅東鎮○○○段第600 地號、地
    目田、面積453.41平方公尺之土地（重測前為西安段177-14
    號地號，下稱系爭土地），係兩造所共有，原告之應有部分
    為1334分之242、被告庚○○之應有部分為1334分之387、被
    告己○○之應有部分為1334分之390 、被告戊○○○之應有
    部分為1334分之315 。原告於民國70年間，以坐西朝東、建
    磚造平房1 間，為老年獨居使用。該平房取向係配合緊鄰整
    排11戶樓房、一致性坐西朝東方向，並審視不浪費各持分地
    而選定，目的乃在各持分人均可在自己土地上建造房子，經
    稅捐機關處核定該屋免予徵稅，由戶政機關製發門牌。被告
    庚○○約於85年間新建樓房1棟（2間），門牌號碼為宜蘭縣
    羅東鎮○○街385巷133號，因該樓房坐向採坐北朝南，導致
    系爭土地餘留之空地深度不足供其餘2 位土地共有人建物使
    用，且該樓房本身空地比也有不足情事，故被告庚○○乃於
    86年間再添購系爭土地原共有人陳游巧之應有部分，並過戶
    其子即被告己○○名下。被告庚○○明知系爭土地係共有，
    卻擅自於緊鄰其樓房旁之系爭土地以鋼架建鐵皮屋，而使被
    告戊○○○就系爭土地實際能使用範圍被迫限於宜蘭縣羅東
    鎮○○街181 巷之既成巷道內。被告戊○○○因其系爭土地
    應用部分之使用受損，要求共有人賠償，否則不配合分割，
    然就原告而言，造成被告戊○○○權益受損原因與原告並無
    關連，原告亦未因被告庚○○、陳新健父子建屋而受有好處
    ，故被告戊○○○藉此拒絕分割，並不合理，原告實無任何
    賠償責任與義務。又被告戊○○○因另於系爭土地旁之宜蘭
    縣羅東鎮○○段601號地號土地（重測前為西安段176-8號）
    毗鄰宜蘭縣羅東鎮○○街181巷道，欲興建3棟房屋，但須經
    系爭土地共有人之同意，方得申請建照，故於94年1月9日由
    被告戊○○○主動邀集系爭土地全體共有人並簽訂協議書，
    約定願將其所持有之系爭土地應有部分全部供作道路使用，
    絕無異議，系爭土地日後如須分割變更，共有人需配合；惟
    日後如遇徵收道路時，補償費由被告戊○○○或其繼承人領
    取。另原告就系爭土地應有部分之面積最小，分割最單純，
    請求依各共有人應有部分之面積予以裁判分割，主張採取宜
    蘭縣羅東地政事務所製作之土地複丈成果圖丙案（即附圖）
    所示之分割方案等語，並聲明：請求准予分割系爭土地。
二、被告戊○○○則以：應將系爭土地扣除坐落建築物後之土地
    其餘部分，平均劃分予各共有人。至原告及被告庚○○、己○○主張之分割方式，則有失公平。爰被告庚○○於84年間
    新建樓房1 棟於系爭土地，嗣於86年間再添購系爭土地原另
    一共有人陳游巧之土地持分，並過戶於其子即被告己○○名
    下，在未經其他共有人同意，旋即私自架設鐵皮屋，緊連其
    興建樓房供己使用，導致被告戊○○○就系爭土地之應有部
    分，事實上得使用之範圍被迫限於巷道部分。至被告戊○○○與原告、被告庚○○、己○○簽訂協議書之原意，係因被
    告戊○○○及其家屬未居住於系爭土地，基於利鄰、便民出
    入等考量，願將自身應有部分使用範圍退讓於巷道部分，及
    遇政府徵收時，相關補償費之歸屬，並非就系爭土地為分割
    之協議，且協議書上亦未提分割時補償方式，又協議書備註
    三雖載有：日後需分割變更等立協議書人需配合。但經2 次
    申請調解，均未獲共識，遲延至今。另本件並無原告所陳之
    被告戊○○○建售原坐落西安段176-8 地號土地（經重測為
    羅東鎮○○○段第601 地號，嗣再分割為羅東鎮○○○段第
    601、602、603地號3筆土地）之3 戶樓房，需申請建照而立
    下協議書之情事，而其中之新西安段601 地號土地，於立協
    議書前已售予建商，故興建樓房銷售與否，並非被告戊○○○既得之利益，主張採取宜蘭縣羅東地政事務所製作之土地
    複丈成果圖丁案所示之分割方案等語，資為抗辯。並聲明：
    請求駁回原告之訴。
三、被告庚○○、己○○則以：坐落羅東鎮○○段第601、602、
    603 地號之土地，於92、93年間原為被告戊○○○所有，嗣
    被告戊○○○於93年間將前開土地出售建商，而當初建商並
    有告知被告戊○○○若系爭土地分割時，被告戊○○○其應
    有部分須作為建地之私設道路供為使用，故當時被告戊○○○才會找原告及被告庚○○、己○○協議，被告戊○○○同
    意就系爭土地其應有部分土地面積全部提供作道路使用絕無
    異議，並當場簽下協議書。又協議書之備註一有記載系爭土
    地被告戊○○○應有部分土地提供道路使用後，如遇政府徵
    收補償時，補償費由被告戊○○○或其繼承人領取，其他共
    有人絕無異議，同時須無條件提供協助其領取徵收款，另協
    議書之備註三僅提及：日後如需分割變更等、立協議書人需
    配合，而無被告戊○○○所稱之：基於利鄰、便民出入等考
    量，願將其應有部分使用範圍退讓於巷道，及未提分割時補
    償方式。又被告庚○○於70年間新建房屋1 棟，被告己○○
    於86年以個人名義買下，並非如被告戊○○○所稱係將持分
    過戶其子被告己○○名下。另被告戊○○○在協議書上因其
    所有、重測前羅東鎮○○段176-8 地號土地（經重測為羅東
    鎮○○○段第601地號，嗣再分割為羅東鎮○○○段第601、
    602、603地號3 筆土地），當時因建屋需申請建照，要所有
    立協議書人無條件配合蓋章，爰主張採取如附圖丙案所示之
    分割方案等語，資為抗辯。並聲明：請求駁回原告之訴。
四、兩造不爭執之事實：
    原告主張系爭土地為兩造所共有，原告之應有部分為1334分
    之242、被告庚○○之應有部分為1334分之387、被告己○○
    之應有部分為1334分之390 、被告戊○○○之應有部分為13
    34分之315 ，另兩造曾於93年1月9日簽訂協議書之事實，此
    有原告提出系爭土地之土地登記謄本及協議書各乙份為證，
    且為被告所不爭執，堪信屬實。
五、得心證之理由：
(一)按各共有人，除法令另有規定外，得隨時請求分割共有物。
    但因物之使用目的不能分割或契約訂有不分割之期限者，不
    在此限，民法第823條第1項有明文規定。而分割共有物訴訟
    ，屬於形成判決性質，且當事人所提之分割方案，均不生拘
    束法院之效力，故本件之爭點僅在於應採取何種分割方式較
    為妥適
(二)系爭土地前經本院分別於99年1月15日、同年5月19日及同年
    8 月4日共3次至現場履勘，查系爭土地坐落在宜蘭縣羅東鎮
    ○○街385巷旁，目前有：(1)門牌號碼西安街385巷133號房
    屋，為2 層樓頂樓加蓋磚造混凝土建物，為被告庚○○所有
    ，作為住家使用。(2) 門牌號碼西安街181巷76號房屋，為1
    層磚木造建物，為原告所有，作為倉庫使用。(3) 系爭土地
    上目前另有被告己○○所搭蓋1 層鐵皮屋架，內部堆放農具
    雜物，據被告己○○稱，其為被告庚○○之子，共同居住在
    前述門牌號碼西安街385巷133號房屋。(4) 系爭土地之鄰地
    即羅東鎮○○○段第601、602、603 地號土地原為被告戊○○○所有，於93年2月間以買賣為原因，過戶登記給第3人，
    其於系爭土地上並無任何建物存在。又系爭土地周遭屬羅東
    鎮西安里維安社區，周遭多為住宅、零星農田及商店，距離
    較近之學校行車約10分鐘，較近之市場行車約5 分鐘，該住
    宅社區寧靜之事實，此有本院99年1月15日、同年5月19日及
    同年8月4日之勘驗筆錄及現場照片在卷可憑。因系爭土地現
    況已有3 間建物坐落其上，且系爭土地之使用分區及使用類
    別為鄉村區乙種建築用地，分割後應以可供建築使用為適宜
    ，又兩造均表明不願意鑑價，亦無意願以價金補償方式分割
    ，而系爭土地依現況亦無需以價金補償之方式而為分割之必
    要，故分割方案應以兩造之應有部分比例計算面積，按原物
    分配之方式並優先考量各共有人就原有建物坐落之位置，合
    先敘明。
(三)經本院囑託宜蘭縣羅東地政事務所依照原告之請求，製作如
    附圖丙案所示之分割方案，其中編號A部分面積82.25平方公
    尺，係原告所有1 層磚木造建物坐落位置，應分歸由原告單
    獨所有；其中編號C 部分面積131.54平方公尺，係被告庚○○所有2 層樓頂樓加蓋磚造混凝土建物坐落位置，應分歸由
    被告庚○○單獨所有；其中編號B 部分面積117.55平方公尺
    、編號B1部分面積15.01平方公尺合計132.56 平方公尺，係
    被告被告己○○所搭蓋1 層鐵皮屋架坐落及相鄰之位置，應
    分歸由被告己○○單獨所有；其中編號D 部分面積107.06平
    方公尺，本院考量被告戊○○○就系爭土地目前並無任何建
    物坐落其上，且兩造曾於93年1月9日簽訂協議書，被告戊○○○同意願將其所有之應有部分全部提供作為道路使用，並
    於備註一載明：該土地戊○○○提供道路使用後，如於政府
    徵收時，由戊○○○或其繼承人領取，其他共有人絕無異議
    ，同時需無條件提供協助領取徵收款，顯見被告戊○○○當
    時對於系爭土地之使用狀況並無異議，且同意使用範圍限於
    道路之部分，而被告戊○○○亦自承系爭土地之鄰地即羅東
    鎮○○○段第601、602、603 地號土地原為被告戊○○○所
    有，於93年2月間以買賣為原因，過戶登記給第3人之事實，
    足認被告庚○○、己○○主張被告戊○○○於93年間將前開
    土地出售建商，需將建地之私設道路供為使用，故當時被告
    戊○○○才會找原告及被告庚○○、己○○協議，被告戊○○○同意就系爭土地其應有部分土地面積全部提供作道路使
    用絕無異議等語，堪予採信，則將編號D 部分分歸由被告戊○○○單獨所有，為被告戊○○○可得預見之情事，並無顯
    失公平。故本件採取如附圖丙案所示之分割方案，較屬妥適
    ，且符合系爭土地之現況使用及當事人之利益。
(四)被告戊○○○雖主張應採取宜蘭縣羅東地政事務所製作之土
    地複丈成果圖丁案所示之分割方案云云，然查：如採取丁案
    之分割方式，因該方案編號R 及R1部分無法直接聯絡公路，
    形成袋地，徒增將來土地使用人之間的糾紛，且目前由被告
    己○○所搭蓋之1 層鐵皮屋架將會坐落在被告戊○○○分配
    後之位置，而有拆除之風險，有礙物之經濟效用，並與當事
    人簽訂之協議書意思不符，尚非可採。
六、綜上，原告訴請裁判分割系爭土地，為有理由，應予准許。
    其分割方法，如附圖丙案所示編號A部分面積82.25平方公尺
    ，分歸由原告單獨所有；編號C 部分面積131.54平方公尺，
    分歸由被告庚○○單獨所有；編號B 部分面積117.55平方公
    尺及編號B1部分面積15.01 平方公尺，分歸由被告己○○單
    獨所有；編號D 部分面積107.06平方公尺，分歸由被告戊○○○單獨所有。按分割共有物之訴，核其性質，兩造本可互
    換地位，原告提起本件訴訟於法雖屬有據，然被告之應訴乃
    法律規定所不得不然，其所為抗辯自為伸張或防衛權利所必
    要，是本件訴訟費用，扣除可歸責於原告因自己之事由指界
    錯誤而導致於99年8月4日再次履勘之測量費用合計新台幣7,
    300 元應由原告自行負擔以外，其餘部分，應以兩造就系爭
    土地依其所有權應有部分之比例分擔始為公允，爰酌定兩造
    應負擔訴訟費用之比例如主文第2 項所示。
七、訴訟費用負擔之依據：民事訴訟法第80條之1、第82條。
中    華    民    國    99    年    11    月     4    日
                  臺灣宜蘭地方法院民事庭
                      法  官  林俊廷
正本係照原本作成。
如不服本判決，應於判決送達後20日內提出上訴狀(須附繕本)。
中    華    民    國    99    年    11    月     5    日
                      書記官  莊怡麗

司法院資訊處製作；財團法人民間司法改革基金會備份。
